【裁判字號】    98,交聲,640
【裁判日期】    980731
【裁判案由】    違反道路交通管理處罰條例聲明異議
【裁判全文】
臺灣臺北地方法院交通事件裁定         98年度交聲字第640號
原處分機關  臺北市交通事件裁決所
異  議  人
即受處分人  甲○○
上列受處分人因違反道路交通管理處罰條例案件，對於臺北市交
通事件裁決所中華民國九十八年二月二十七日所為之處分（原處
分案號：北市裁罰字第裁二二－ＡＥＸ二○○八二三號）聲明異
議，本院裁定如下：
    主    文
原處分撤銷。
甲○○汽車駕駛人，駕駛汽車經測試檢定酒精濃度超過規定標準
，處罰鍰新臺幣萬肆仟伍佰元，並應接受道路交通安全講習。
    理  由
一、按汽車駕駛人有飲用酒類或其他類似物後其吐氣所含酒精濃
    度超過每公升零點四亳克以上未滿零點五五毫克或血液中酒
    精濃度超過百分之零點零八以上未滿零點一一者，不得駕車
    ；汽車駕駛人，駕駛汽車經測試檢定有酒精濃度超過規定標
    準者，處新臺幣（下同）一萬五千元以上六萬元以下罰鍰，
    並當場移置保管該汽車及吊扣其駕駛執照一年；汽車駕駛人
    ，有第三十五條第一項規定之情形者，應接受道路交通安全
    講習。道路交通管理處罰條例第三十五條第一項第一款、第
    二十四條第一項第二款及違反道路交通管理事件統一裁罰基
    準表（下稱基準表）分別定有明文。次按汽車駕駛人，因違
    反本條例及道路交通安全規則之規定，受吊銷駕駛執照處分
    時，吊銷其持有各級車類之駕駛執照，道路交通管理處罰條
    例第六十八條定有明文；又車輛，指在道路上以原動機行駛
    之汽車（包括機器腳踏車）或以人力、獸力行駛之車輛；汽
    車駕駛人取得高一級車類之駕駛資格者，應換發駕駛執照，
    並准其駕駛較低級車類之車輛，其規定如下：二、已領有大
    客車駕駛執照者，得駕駛大貨車、代用大客車、大客貨兩用
    車、曳引車、小型車、輕型機器腳踏車，道路交通管理處罰
    條例第三條第八款，道路交通安全規則第一百十四條第二款
    、第六十一條第一項第二款分別定有明文。是汽車駕駛人駕
    駛汽車經警攔檢為呼氣酒精測試，測得酒精濃度超過規定標
    準，而呼氣酒精濃度超過每公升零點四亳克以上未滿零點五
    五毫克時，嗣為警舉發，經處罰機關認定有上開違規行為者
    ，應依違反道路交通管理事件統一裁罰基準及處理細則（下
    稱處理細則）第二條第二項所定之違反道路交通管理事件統
    一裁罰基準表（下稱基準表）之規定，應處以三萬四千五百
    元之罰鍰，並吊扣該駕駛執照，且應接受道路交通安全講習
    。
二、本件異議人即受處分人甲○○於民國九十八年一月三十一日
    二十三時五分許，駕駛其所有車牌號碼ＡＶ－四○九八號自
    用一般小客車，行經臺北市○○路一九六號前，為臺北市政
    府警察局中正第二分局交通分隊員警張明亮攔檢並當場施以
    呼氣酒精濃度測試，並測得其呼氣酒精濃度達每公升零點四
    六毫克，已逾規定不得駕駛車輛之濃度標準（超過每公升零
    點四亳克以上未滿零點五五毫克），員警認受處分人有違反
    道路交通管理處罰條例第三十五條第一項第一款之違規行為
    而掣單舉發，經將舉發通知單交受處分人簽收，受處分人於
    應到案期限（九十八年二月十五日）前之九十八年二月二日
    繳納罰鍰並於九十八年二月九日向原處分機關申訴，經原處
    分機關調查仍認違規事實明確，遂於九十八年二月二十七日
    依道路交通管理處罰條例第三十五條第一項第一款、處理細
    則第四十三條、第四十四條暨基準表之規定，以北市裁罰字
    第裁二二－ΑＥＸ二○○八二三號裁決書裁處受處分人罰鍰
    三萬四千五百元，並吊扣駕駛執照十二個月及施以道安講習
    在案。
三、聲明異議意旨略以：九十八年一月三十一日因春節家族聚餐
    ，返家途中駕自用小客車車號ＡＶ－四○九八號不小心在路
    上被警察攔截，其立即配合酒測，才知超過酒精濃度，而被
    開立罰單，在年假結束後馬上至臺北市交通事件裁決所繳納
    罰鍰三萬四千五百元，承辦人員告知要吊扣其職業聯結車的
    駕照，當時嚇壞了，以為其是開小自客車，只要依照車種吊
    扣其自用小客車駕照，誰知卻必須以最高級的駕照職業聯結
    車的駕照吊扣，其認為不合理，因為這張職業聯結車的駕照
    是其目前賴以唯生的工具，家中有年老的父母、小孩全家人
    生活費用、車貸、房貸、學費、醫藥費，靠其一人有工作賺
    錢維持全家人的生活家中生活已經很清貧困苦。現在公司老
    闆得知其將吊扣職業聯結車駕照，要其立即辭職，全家人的
    生活將立即陷入可怕的困境等語。
四、經查：
(一)受處分人僅有職業聯結車駕駛執照，未領有自用小客車駕駛
    執照，且受處分人確實有在前揭時、地經警攔檢並當場施以
    呼氣酒精濃度測試，當場測得其呼氣酒精濃度達每公升零點
    四六毫克，已逾規定不得駕駛車輛之濃度標準違規行為等情
    ，為受處分人所坦認，並有舉發違反道路交通管理事件通知
    單、甲○○之職業聯結車駕駛執照影本（發照日期九十七年
    八月十一日）等在卷可稽。是受處分人當時係持聯結車駕駛
    執照，於飲酒後駕駛車牌號碼ＡＶ－四○九八號自用小客車
    而有前述違規之事實，堪予認定。
(二)就吊扣駕駛執照部分：
    1.按道路交通管理處罰條例第六十八條業於九十四年十二月
      十四日修正，並自九十五年三月一日施行，修正前之道路
      交通管理處罰條例第六十八條規定：「汽車駕駛人，因違
      反本條例及道路交通安全規則之規定，受『吊扣或』吊銷
      駕駛執照處分時，『吊扣或』吊銷其持有各級車類之駕駛
      執照。」，修正後之道路交通管理處罰條例第六十八條則
      規定：「汽車駕駛人，因違反本條例及道路交通安全規則
      之規定，受吊銷駕駛執照處分時，吊銷其持有各級車類之
      駕駛執照。」，即將原條文中之「吊扣或」三字刪除，查
      其立法過程，該條文修正前之原提案修正條文為：「汽、
      機車駕駛人，因違反本條例及道路交通安全規則之規定，
      受『吊扣或吊銷』駕駛執照處分時，『吊扣或吊銷』其違
      法或違規當時所駕駛車輛之駕駛執照。」，交通部於委員
      審查會時表達反對意見，認為此修正結果將產生如駕駛人
      以其領有之聯結車、大客車、大貨車駕駛執照駕駛小型車
      ，而有違規酒後駕車、肇事逃逸等情時，將無法吊扣或吊
      銷其所持駕駛執照，以達有效處罰與維護道路交通安全之
      目的。然立法者考量因違規而吊扣駕照，不宜連其他如職
      業上、生活上所需之駕照一併吊扣，否則恐影響人民工作
      及生活甚鉅，有失之過酷等情，最終協商通過之道路交通
      管理處罰條例第六十八條，係將「吊扣或」三字刪除，以
      上立法過程，有立法院公報九十四卷四十八期三四三○號
      二冊一○七至一三六頁、九十四卷七十期三四五二號一三
      五至一四一頁可考。顯見立法者真意在於汽車駕駛人因違
      反道路交通管理處罰條例及道路交通安全規則之規定，受
      「吊銷駕照」處分者，仍維持一併吊銷其持有各級車類之
      駕駛執照，至於受「吊扣」駕駛執照處分時，僅能「吊扣
      」違規當時所駕駛車輛之駕駛執照，不能再擴大適用、「
      吊扣」其持有各級車類之駕駛執照，至為顯明。況此修正
      並未剝奪各交通執法單位適用道路交通管理處罰條例時之
      裁量權，各交通執法單位仍可依駕駛人不同違規情狀依法
      為輕重不同之裁量，僅就擴大吊扣駕照之處分，為限縮之
      修正。且酒醉駕車行為係製造法所不容許之風險，以風險
      製造之立場觀之，並不因駕駛車輛種類之不同，而有所差
      別，但從風險實現之觀點而言，酒醉駕駛車類之不同，其
      對於交通安全衍生之實害結果也有所差異，如駕駛人駕駛
      低一級之車類違反本條例之規定時，不論其所造成之實害
      結果，而一律吊扣駕駛人所持有之各類駕照，亦有違相同
      事件相同處理，不同事件不同處理之平等原則（臺灣高等
      法院九十八年度交抗字第五八四號、第一九○號、九十七
      年度交抗字第一八三六號裁判意旨參照）。是本件受處分
      人酒駕違規行為係發生於九十八年一月三十一日，依前揭
      規定，依法須吊扣其駕駛執照，而依修正後之道路交通管
      理處罰條例第六十八條之規定，既將「吊扣」部分刪除，
      依上開說明，受處分人受吊扣駕駛執照處分時，應不再吊
      扣其持有各級車類之駕駛執照，故原處分機關於作成吊扣
      駕駛執照處分時，應僅能吊扣受處分人違法或違規當時駕
      駛車輛所憑之駕駛執照，不得再吊扣行為人所持有與駕駛
      違規車輛無關之其他各級車類駕駛執照。
    2.又查本件受處分人違規當時僅持有聯結車職業駕駛執照，
      此有受處分人職業聯結車駕駛執照影本（發照日期九十七
      年八月十一日）一紙在卷可按，是受處分人既領有聯結車
      職業駕駛執照，則其持有之較低級之駕駛執照，已因換發
      高一級駕駛執照後而造成現實上無法持有此一級駕駛執照
      ，顯見受處分人已無小型車駕駛執照可供吊扣。而原處分
      機關於本件受處分人無小型車駕駛執照可供吊扣時，吊扣
      其聯結車職業駕駛執照代之，雖可達成限制駕駛人繼續駕
      駛小型車之目的，惟亦同時限制駕駛人駕駛職業聯結車之
      權利，使用之手段顯逾其所欲達到之目的，已欠缺比例性
      。又受處分人雖擁有職業聯結車駕駛資格，惟其於酒後駕
      駛自用小型車時，所造成用路安全之危險性，與僅擁有自
      用小型車駕駛執照者所造成之危險性，並無不同，卻受到
      吊扣其職業駕駛資格之處分，相較一般擁有自用小型車駕
      駛執照者僅吊扣其自用小客車駕駛資格，顯係就相同案件
      為不同之處理。是原處分機關逕行吊扣受處分人人之大客
      車職業駕駛執照，顯已逾越修正後道路交通管理處罰條例
      第六十八條之規範意涵及範圍，且對其工作權造成極大之
      損害，故受處分人此部分異議理由，應屬可採。
    3.末以，道路交通安全規則乃行政機關依道路交通管理處罰
      條例第九十二條第一項授權而制定之行政規則，不得逾越
      母法所無之限制或剝奪人民權利之規定。又依道路交通管
      理處罰條例第六十八條之立法目的、修正理由，受處分人
      雖依道路交通安全規則第六十一條第一項第一款之規定得
      合法駕駛自用一般小客車，但受處分人當時係駕駛自小客
      車違規，依法所受之處分，應限制於駕駛自小客車權利，
      揆之前揭說明，應吊扣自小客車之駕駛執照，始符修正後
      道路交通管理處罰條例第六十八條規定之意旨，自無從逕
      處以吊扣聯結車職業駕駛執照之處分，甚為明顯，至究否
      為立法疏漏，係屬另一問題，亦尚不能以之拘束本件法院
      之認定，附此敘明。
五、綜上所述，本件受處分人於上開時、地駕駛前揭自用小型車
    有經測試檢定酒精濃度超過規定標準之違規行為，且於應到
    案日期前提出申訴，是原處分機關依道路交通管理處罰條例
    第三十五條第一項第一款、第二十四條第一項第二款之規定
    ，裁處受處分人罰鍰三萬四千五百元及施以道安講習之部分
    ，固無違誤，惟對裁處吊扣受處分人（職業聯結車）駕駛執
    照十二個月之裁罰部分，依修正後道路交通管理處罰條例第
    六十八條之規定，不得吊扣之，原處分機關未及審酌前開條
    文修正理由，仍循前見解，裁處吊扣受處分人（職業聯結車
    ）駕駛執照十二個月之裁罰，尚有未洽。從而，受處分人之
    異議，非無理由，且因本件為一個違規行為，罰鍰與吊扣處
    分無從區分，自應由本院將原處分撤銷，自為裁罰如主文所
    示，以資適法。
據上論斷，應依道路交通案件處理辦法第二十條，裁定如主文。
中    華    民    國    98    年    7     月    31    日
                  交通法庭  法  官  黃紹紘
以上正本證明與原本無異。
如不服本裁定，應於送達後5日內，向本院提出抗告狀。
                            書記官  陳靜君
中    華    民    國    98    年    8     月    10    日


司法院資訊處製作；財團法人民間司法改革基金會備份。
